【裁判字號】    91,上易,1280
【裁判日期】    920102
【裁判案由】    詐欺等
【裁判全文】
臺灣高等法院臺南分院刑事判決            九十一年度上易字第一二八號    Ｇ
      上  訴  人
      即自訴人    甲  ○  ○
      被      告  乙  ○  ○
右上訴人因被告詐欺等案件，不服臺灣雲林地方法院中華民國九十一年十月二十三日
第一審判決，（九十一年度自字第一八號）提起上訴，本院判決如左：
      主      文
上訴駁回。
      理      由
一、本件自訴意旨略以：被告乙○○於民國（下同）九十一年三月三日，在雲林縣崙
    背鄉羅厝村東興一六五之二號住處，將其所有坐落雲林縣崙背鄉○○段三三二地
    號、面積四九五．三一平方公尺土地（嗣經分割增加同段三三二之六、之七、之
    八、之九等四筆地號），與自訴人甲○○、李武彬二人簽訂合建契約（李武彬部
    分嗣自認係民事糾紛而撤回自訴），約定由自訴人興建五棟三樓半透天房屋，雙
    方並同意於房屋興建完成，取得保存登記、銀行貸款核撥後，由自訴人付給乙○○新台幣（下同）六百四十萬元。又因上開土地及原有地上建物，原經乙○○以
    其子即共同被告丙○○向華僑銀行員林分行設定抵押貸款，而自訴人為興建房屋
    必須拆除原有建物，此舉將降低擔保物之價值，因而約由自訴人於簽約時先給付
    被告乙○○五十萬元，供其償還銀行利息及建物拆除致擔保物價值減損之差額。
    且雙方於合約書第四條約定：「自開工日（三月份）起甲方（被告）原貸款新台
    幣二百萬元正之利息由乙方（自訴人）繳納至過戶完成止（其原借款二百萬元及
    積欠利息約四十二萬元正由甲方（被告）自行清償）」，且經自訴人依約繳付九
    十一年三月及四月之二百五十萬元貸款利息後，卻因被告未依約清償銀行五十萬
    元，因而於同年五月遭貸款銀行聲請查封。自訴人於契約成立後，已依約在上開
    土地上興建房屋，投資已達一千餘萬元，目前並已完成主體結構部分，被告竟存
    心不良，乘自訴人不注意之際，至鄉公所阻擋建築執照之核發，並於債權銀行查
    封上開土地前夕之九十一年五月十四日與被告丁○○虛偽將該土地設定第二順位
    抵押權三百萬元予被告丁○○，事後被告乙○○亦拒不配合尋找解決之道，並要
    求自訴人以低於成本之價額退出本件合建關係，顯見被告三人是有計劃之共同詐
    欺，使自訴人陷於錯誤而給付上開五十萬元及利息，與投資興建建物之損失，因
    認被告三人涉犯刑法第三百三十九條第一項之詐欺罪、第三百四十二條第一項之
    背信罪及第二百十四條之使公務員登載不實罪嫌云云。
二、按犯罪事實應依證據認定之，無證據不得推定其犯罪事實；又不能証明被告犯罪
    者，應諭知無罪之判決，刑事訴訟法第一百五十四條及第三百零一條第一項分別
    定有明文。又認定事實所憑證據，無論直接證據或間接證據，其為訴訟上證明，
    須於通常一般人，均不致有所懷疑，而得確信其為真實程度者，始得據為有罪認
    定（最高法院七十六年台上字第四九八六號判例意旨參照）。
三、關於被訴背信罪部分：
    （一）按刑法第三百四十二條之背信罪，係以為他人處理事務，意圖為自己或第
          三人不法之利益，或損害本人之利益，而違背其任務之行為，致生損害於
          本人之財產或其他利益，為構成要件，故背信罪之成立，以有為他人處理
          事務為前提。
    （二）查本件未經自訴人說明並提出被告三人有如何背信之犯罪事實及證據。且
          依自訴意旨所述之事實，自訴人與被告乙○○間係屬合建之契約關係，被
          告丁○○則是於上開合建契約訂立後，於債權銀行聲請強制執行查封前夕
          ，與被告乙○○就合建土地設定第二順位抵押權，被告丙○○則是原以合
          建土地及其上建物提供給債權銀行設定抵押借款之債務人，均無為自訴人
          處理任何事務甚明，依前揭規定意旨，顯與背信罪之構成要件不合，此部
          分之獲罪自屬不能證明，合先敘明。
四、關於詐欺及偽造文書部分：自訴人認被告等涉嫌犯罪，無非以：（一）自訴人於
    簽約時先給付被告乙○○五十萬元，係供被告乙○○償還銀行利息及建物拆除致
    擔保物價值減損之差額，因被告乙○○未履行，故土地遭銀行查封拍賣，致其受
    損。（二）被告乙○○前往鄉公所阻擋上開建築執照之核發。（三）於債權銀行
    查封上開土地前夕之九十一年五月十四日被告乙○○與被告丁○○虛偽將該土地
    設定第二順位抵押權三百萬元予被告丁○○。（四）嗣被告乙○○拒不配合尋找
    解決之道，並要求自訴人以低於成本之價額退出本件合建關係等為據。訊據被告
    乙○○、丙○○、丁○○等均堅決否認有詐欺之犯行，被告乙○○辯稱：伊雖於
    上開時地與自訴人簽訂合建契約並與丙○○於訂約後收受自訴人支付之五十萬元
    ，及於抵押債權銀行強制執行查封前夕，將上開土地設定第二順位抵押權登記予
    共同被告丁○○，目前合建土地已遭抵押債權銀行聲請法院查封，及不同意自訴
    人以自己名義申請建築執照等情，惟按當初雙方訂約時，自訴人原即已知合建之
    土地及其上建物所共同抵押擔保之貸款金額除二百萬元本金外，尚欠四十二萬元
    利息，合約書第四款之約定，只是釐清訂約前之貸款本息由被告清償，訂約後之
    利息則由自訴人負責清償，伊並無積欠銀行之利息，債權銀行查封合建土地是由
    於地上物被自訴人拆除，而當初伊與債權銀行協調同意拆除原建物不成時，曾以
    電話通知自訴人暫緩拆除地上物，惟自訴人執意拆除所致。且因被告乙○○確有
    積欠共同被告丁○○債務約三百萬元，始設定第二順位抵押權給共同被告，如自
    訴人依合建契約給付款項時，伊即得持以清償共同被告之債務後，塗銷上開抵押
    權登記，並不會使自訴人受有損害，亦不妨礙合建契約的履行，且已依自訴人之
    要求予以塗銷上開丁○○之抵押登記。另依合建契約約定，應將第四、五二棟房
    屋以伊之名義為起造人，自訴人竟均以其自己之名義申請建築執照，使伊之權益
    無法保障，故阻暫停發照，絕非蓄意詐欺或虛設抵押權等語。被告丁○○辯稱：
    被告乙○○確有欠伊三百萬元，因被告乙○○與自訴人間的合建契約亦發生問題
    ，始要求被告乙○○將上開土地設定第二順位抵押權給伊，以保障權益，並無共
    同虛設抵押權等語。被告丙○○則辯稱：以合建土地向銀行抵押借款及與自訴人
    合建之事實，均由伊母親乙○○全權處理，伊並未參與等語。經查：
    （一）按刑法第三百三十九條第一項詐欺罪，需以意圖為自己或第三人不法所有
          ，以詐術使人將本人或第三人之物交付為要件。所謂以詐術使人交付，必
          須被詐欺人因其詐術而陷於錯誤，若其所用方法，不能認為詐術，亦不致
          使人陷於錯誤，即不構成該罪，亦有最高法院四十六年台上字第二六０號
          判例足資參照。又刑法第二百二十四條之偽造文書罪，需明知為不實之事
          項，而使公務員登載於職務上所掌之公文書，足以生損害於公眾或他人為
          要件。
    （二）查被告乙○○於上開時、地與自訴人簽訂合約，提供土地與自訴人合建房
          屋並約定：興建三樓半透天厝五間，於興建峻工取得保存登記銀行貸款撥
          付後，由自訴人支付六百四十萬元予被告乙○○，於訂約日自訴人支付被
          告乙○○五十萬元，其餘五百九十萬元於取得保存登記及銀行貸款後支付
          ，而系爭之土地上有建築物，曾向華僑銀行員林分行設定抵押貸款二百萬
          元及積欠利息四十二萬元，故特別約定「自開工日（三月份）起甲方（被
          告）原貸款新台幣二百萬元正之利息由乙方（自訴人）繳納至過戶完成止
          （其原借款二百萬元及積欠利息約四十二萬元正由甲方（被告）自行清償
          ）」之事實，為雙方所承認，並有合建契約書影本一紙、土地登記謄本五
          件為證。
    （三）自訴人所支付被告之五十萬元究屬合建之定金或約由被告償還銀行之利息
          及建物拆除致擔保物價值減損之差額，雙方雖各執一詞，惟按系爭土地於
          簽約時，擔保貸款有二百萬元，另欠四十二萬元之利息，而此部分本金之
          償還及利息之負擔雙方已於合約書第四條明定責任歸屬。除此之外被告並
          無積欠利息等情，業經華僑銀行職員廖志成於原審供證在卷，並有分期付
          款明細表附卷可按（詳原審卷第一八三頁、第一八四頁），且是否同意以
          五十萬元折抵拆除抵押建物之減損價額，其決定權在於債權銀行，尚非被
          告所能單方決定，再據上開合約書第二條之約定：「雙方同意於興建峻工
          取得保存登記銀行貸款撥付後，由乙方（指自訴人）支付總額新台幣六百
          四十萬元予甲方（指被告乙○○），於簽訂合約日民國九十一年三月三日
          ，乙方（指自訴人）：：」等情觀之，上開五十萬元，應屬簽約之定金，
          並非償還銀行之貸款及利息甚明。故自訴人所訴：於簽約時先給付被告楊
          善合五十萬元，係供被告乙○○償還銀行利息及建物拆除致擔保物價值減
          損之差額，並非簽約之定金，因被告乙○○未履行，故土地遭銀行查封拍
          賣，致其受損一節，自不足取。
    （四）被告曾向債權銀行協商請銀行同意拆除系爭地上之建物，然為債權銀行所
          拒絕，且因債權銀行於九十一年三、四月間發現抵押建物遭拆除，並在共
          同擔保之土地上興建合建房屋，因而要求被告將債務全數清償未果後，始
          聲請強制執行等情，業經華僑銀行職員廖志成於原審供證明確，並有其提
          出之雲林縣西螺地政事務所通知債權華僑銀行上開抵押建物已拆除之函一
          紙在卷可參（附於原審卷第一八七頁）。按合建之土地於簽約前已向銀行
          抵押借款為自訴人所明知，乃甘冒風險與被告簽定合建契約，並拆除系爭
          地上之建物興建新屋，亦難認被告有使用詐術之情形。
    （五）自訴人又稱：依上開合約書第六條約定：「簽定合約日起甲方（被告）須
          配合提供辦理建築執照之申請及土地分割手續所需證件及印信予乙方（自
          訴人）」，而自訴人向主管機關申請核發合建房屋之建築執照時，被告竟
          向鄉公所阻擋上開建築執照之核發，此部分固為被告所坦承，辯稱：訂約
          時有約定被告乙○○分得二戶，自訴人等分得三戶，惟上開房屋卻均以自
          訴人之名義起造，伊未得適當之保障，故阻止核發建照。經查雙方所定之
          合約雖無關於該合建建物應以何人之名義為起造人之約定，惟據證人即雙
          方簽訂上開合建契約之見證人李昶松於原審結證供稱：訂約時有約定從東
          邊算二戶是以被告乙○○、再來一戶是以李武彬作為起造人等語（詳原審
          卷第一三三頁），自訴人於本院審理時亦不否認上情（詳本院卷第三十四
          頁），參以上開合約書第二條關於六百四十萬元應如何給付之約定等情觀
          之，足認雙方原係約定有二棟合建房屋要分給被告，嗣雙方同意改以上開
          價格由自訴人買回時，並未談及要買回之房屋應以何人之名義申請為起造
          人。嗣被告發現原應分得之房屋，亦由自訴人以自己之名義為起造人申請
          建築執造時，為保障權益，因而不予同意，當屬人之常情。然此部分雙方
          既漏未約定，自應由雙方本於合建契約之精神予以調解或提起民事訴訟解
          決，尚難認被告上開不同意以自訴人所主張之方式申請核發建築執照，即
          認被告有詐欺之事實。
    （六）自訴人所指稱：被告於債權銀行查封合建土地前夕，擅自將該土地設定三
          百萬元債務之第二順位抵押權予被告丁○○之情，雖為被告乙○○、廖翊
          妏二人所坦承，並有上開土地登記謄本載明可按，惟查：
          （I）被告乙○○確有積欠共同被告丁○○債務約三百萬元，業經被告乙○○、丁○○分別供明在卷，並據被告丁○○提出欠款明細表及郵
                局存摺為證，經本院詳加核對，並無不合（附於本院卷第六十二頁
                至第八十頁），被告等所辯確有三百萬元之借款一節，應可採信。
          （II）依雙方合建契約第二條之約定：自訴人應給付被告六百四十萬元，
                扣除已給付之訂金五十萬元和該土地原擔保之借款二百四十二萬元
                尚餘三百四十八萬元，卑足以償還上開設定擔保之債權額三百萬元
                ，故被告辯稱：其為了信譽始將上開土地設定抵押權登記給共同被
                告，如自訴人依合約給付被告尾款時，被告即得持以償還該抵押權
                所擔保之債務，並塗銷該抵押權之登記，自訴人並不會因而受有損
                害，亦不影響合建契約之履行等情屬實。
          （III）被告乙○○與被告丁○○雖就系爭地，設定第二順位抵押權登記，
                惟自訴人亦得代被告清償該抵押權所擔保之債務後，以與被告之合
                約債務主張抵銷，故被告上開行為，並不影響其房屋之建造，退言
                之，縱認自訴人因而受有損害，亦難認被告有何施用詐術，並使自
                訴人陷於錯誤之事實，核與詐欺罪之構成要件尚屬不符。
    （七）被告為協助解決合建土地遭查封之困境，擬以合建土地另向他人設定抵押
          借款，以償還債權銀行並撤銷強制執行，惟因自訴人所拒，亦經證人即受
          託辦理上開借款之代書林太郎結證屬實，足證被告確曾就合建契約之履行
          ，予以協助，設法解決。此部分自訴人指訴被告乙○○拒不配合尋找解決
          之道，尚屬無據，至被告並要求自訴人以低於成本之價額退出本件合建關
          係，縱令屬實，亦屬民事糾紛，亦與詐欺罪之構成要件尚屬不符。
    （八）自訴人認被告丁○○涉犯共同詐欺犯行，無非係以被告與共同被告乙○○
          就合建土地辦理上開第二順位抵押權之設定登記為據。惟上開抵押權之設
          定，是因債權銀行將聲請法院為強制執行之際，而為保障被告丁○○及共
          同被告乙○○之權益所為，及共同被告乙○○有欠被告約三百萬元等情，
          已如前述，自難認其有共同詐欺之犯行。
    （九）自訴人指訴被告丙○○涉犯共同詐欺，則係以合建土地曾由被告丙○○名
          義為借款人，設定抵押權予債權銀行擔保借款之事實為據。惟被告乙○○
          以合建土地設定抵押權給債權銀行擔保借款之事實，係在訂立本件合建契
          約前之八十八年七月十七日，有上開土地登記謄本可參，且為自訴人所明
          知（詳合約書第四條所載），且被告丙○○所辯上開借款是被告之母親即
          共同被告乙○○與被告一同去銀行辦理，實際借款人是被告之母親，亦由
          被告之母親處理，至合建契約均由伊母處理，伊未參與等情。為共同被告
          乙○○及自訴人所不爭執，其無涉犯詐欺罪之事實，甚為明確，自訴人認
          被告丙○○涉涉犯詐欺罪嫌，難以採信。
五、綜上所述，被告所辯無背信、詐欺及偽造文書一節，應可採信，此外又查無其他
    任何積極之證據，足認被告有上述犯行，因此原審以不能證明被告犯罪而諭知無
    罪之判決，核無不合，自訴人上訴意旨，仍執前詞指摘原判決不當，並無可取，
    為無理由，應予駁回。
據上論斷，應依刑事訴訟法第三百六十八條，判決如主文。
中    華    民    國      九十二      年      一      月      二        日
                                  臺灣高等法院臺南分院刑事第六庭
                                      審判長法官  楊    明    章
                                            法官  高    明    發
                                            法官  戴    勝    利
右正本證明與原本無異。
不得上訴。
                                      法院書記官  吳    銘    添
中    華    民    國      九十二      年      一      月     六         日


司法院資訊處製作；財團法人民間司法改革基金會備份。
